最高法院民事判決　　　　　　　　　 111年度台上字第1661號
上　訴　人　劉永權
訴訟代理人　王世宗律師
被 上訴 人　桃園市平鎮區農會
 
法定代理人　莊玉輝
訴訟代理人　葉恕宏律師
　　　　　　葉　蓁律師　
被 上訴 人　陳阿寶
　　　　　　張永戊
上列當事人間請求塗銷抵押權登記等事件，上訴人對於中華民國
111年3月29日臺灣高等法院臺中分院第二審判決（110 年度上字
第389號），提起上訴，本院判決如下：
    主  文
原判決廢棄，發回臺灣高等法院臺中分院。
    理  由
一、本件上訴人主張：伊對被上訴人陳阿寶有本金新臺幣（下同
    ）400萬元之債權，於民國107年12月間聲請對其財產為強執
    執行，因被上訴人桃園市平鎮區農會（下稱平鎮農會）、張
    永戊（下合稱張永戊等2 人）對陳阿寶分別有如原判決附表
    （下稱附表）一及二、三所示之抵押權（下分稱抵押權甲、
    乙，並合稱系爭抵押權）及所擔保之債權，致拍賣無實益。
    惟平鎮農會執臺灣新竹地方法院（下稱新竹地院）83年度促
    字第4806號、臺灣嘉義地方法院83年度促字第174 號支付命
    令，聲請新竹地院以82年度執字第3139號強制執行未獲清償
    而取得第14808 號債權憑證（下稱系爭債權憑證）自83年支
    付命令成立時起算至98年止、張永戊之抵押權乙所擔保債務
    之清償期為83年3月7日，自翌日起算至98年3月7日止，其請
    求權之15年時效期間均已完成，系爭抵押權亦罹於除斥期間
    而消滅。詎張永戊等2人未塗銷抵押權，竟至109年間仍多次
    對陳阿寶之財產為強制執行，侵害伊之債權，伊得代位陳阿
    寶為時效抗辯等情。爰求為確認㈠陳阿寶與平鎮農會間就系
    爭債權憑證所示債權，以如附表一、二所示抵押權利義務關
    係不存在。㈡陳阿寶與張永戊間以附表三所示抵押權擔保權
    利義務關係不存在之判決（上訴人請求張永戊等2 人塗銷系
    爭抵押權等部分，由本院另為裁定）。
二、平鎮農會則以：上訴人就同一原因事實，前請求伊塗銷抵押
    權等，經臺灣苗栗地方法院以108年度重訴更一字第1號（下
    稱前案）判決駁回其訴確定，本件應受該確定判決爭點效拘
    束。又伊取得對陳阿寶之執行名義後，即於91年2 月27日至
    109年6月20日間對陳阿寶之財產聲請強制執行或聲明參與分
    配，時效已中斷。縱認伊對陳阿寶之請求權已罹於時效，僅
    係陳阿寶得拒絕給付，伊之債權並非當然消滅等語，資為抗
    辯。陳阿寶、張永戊則未於言詞辯論期日到場，亦未提出書
    狀作何聲明或陳述。    
三、原審維持第一審所為上訴人上開敗訴部分之判決，駁回其上
    訴，係以：上訴人前以張永戊等2 人為被告，主張平鎮農會
    之抵押權甲所擔保之債權已於82年10月26日確定；張永戊之
    抵押權乙所擔保債務之清償期為83年3月7日，系爭抵押權所
    擔保之債權，均已罹於時效，抵押權亦因而消滅，張永戊等
    2 人卻未塗銷系爭抵押權，顯係故意以背於善良風俗之方法
    加損害於上訴人對陳阿寶之債權，而依民法第184條第1項後
    段規定，請求張永戊等2 人塗銷系爭抵押權登記，並不得再
    以各該抵押權擔保之債權執行陳阿寶之財產，業經前案為其
    敗訴之判決確定，有該民事確定判決等可據。該前案訴訟之
    主要爭點為張永戊等2 人未主動塗銷系爭抵押權是否係故意
    以背於善良風俗之方法加損害於上訴人對於陳阿寶之債權。
    上訴人再於本件訴訟主張系爭抵押權所擔保之債權均已罹於
    時效而消滅，張永戊等2 人未塗銷系爭抵押權，並於上訴人
    對陳阿寶之執行程序中參與分配，顯故意以背於善良風俗之
    方法加損害於上訴人對於陳阿寶之債權。本件訴訟之爭點與
    前案主要爭點相同，並經上訴人於前案提出，足以影響前案
    判決結果，亦由當事人充分舉證，極盡攻擊、防禦之能事而
    為辯論，復經法院實質審理，並綜合審酌相關事證後認定：
    張永戊等2 人未主動塗銷系爭抵押權，並無故意不法侵害上
    訴人對陳阿寶之債權之行為，且未見有違反一般道德規範之
    公序良俗，自已生爭點效，上訴人又未能提出證據推翻前案
    之判斷，或系爭前案就上開重要爭點之判斷有何違背法令之
    處，則本件訴訟就該爭點自不得與前案為不同之認定。另陳
    阿寶雖非前案訴訟之當事人，惟縱上訴人主張張永戊等2 人
    對陳阿寶以系爭抵押權擔保之權利義務關係已罹於時效屬實
    ，僅生陳阿寶對於張永戊等2人得拒絕給付，非謂渠2人之債
    權當然消滅，上訴人據以請求確認張永戊等2 人對陳阿寶以
    系爭抵押權擔保之權利義務關係不存在，亦屬無據。從而，
    上訴人請求確認平鎮農會就抵押權甲暨其所擔保之權利義務
    關係不存在；張永戊就抵押權乙暨其所擔保之權利義務關係
    不存在，洵非正當，不應准許等詞，為其判斷之基礎。
四、惟按所謂之「爭點效」，係指法院於確定判決理由中，對訴
    訟標的以外當事人所主張或抗辯之重要爭點，本於兩造辯論
    之結果所為之判斷結果，除有顯然違背法令，或當事人提出
    新訴訟資料足以推翻原判斷或原確定判決之判斷顯失公平之
    情形外，於同一當事人間，就與該重要爭點有關之他訴訟，
    不得再為相反之主張，法院亦不得作相異之判斷而言。準此
    ，仍以該重要爭點與他訴訟之爭點相同，始有適用。查，前
    案訴訟之主要爭點為張永戊等2 人未主動塗銷系爭抵押權，
    是否係故意以背於善良風俗之方法加損害於上訴人對於陳阿
    寶之債權，為原審所認定。而上訴人於本件起訴係主張系爭
    抵押權所擔保之權利義務關係，均已罹於時效，各該抵押權
    亦罹於5年除斥期間而消滅，張永戊等2人竟至109 年間仍據
    以聲請對陳阿寶之財產為強制執行，乃請求確認陳阿寶與平
    鎮農會間就系爭債權憑證所示債權，以如附表一、二所示抵
    押權利義務關係不存在；陳阿寶與張永戊間以附表三所示抵
    押權擔保權利義務關係不存在（見一審卷㈠第281 頁、原審
    卷第261 頁）。原審未察，遽謂本件確認之訴之爭點與前案
    訴訟相同，已有未合。次查，上訴人於原審111年3月1 日言
    詞辯論期日已陳稱：其上訴聲明引用同年2 月22日綜合辯論
    意旨狀所載，即請求確認㈠陳阿寶與平鎮農會間就系爭債權
    憑證所示債權，以如附表一、二所示抵押權利義務關係不存
    在。㈡陳阿寶與張永戊間以附表三所示抵押權擔保權利義務
    關係不存在（見原審卷第288、261頁）。原判決猶記載其聲
    明為請求確認平鎮農會就抵押權甲暨其所擔保之權利義務關
    係不存在；張永戊就抵押權乙暨其所擔保之權利義務關係不
    存在，亦有可議。又上訴人於事實審主張：抵押權消滅以債
    權之請求權不存在為前提，如不予以確認即不能塗銷等詞（
    見一審卷㈠第281 頁）。則其上開聲明所稱「抵押權利義務
    關係不存在」、「抵押權擔保權利義務關係不存在」，所指
    為何？有無包含系爭抵押權所擔保債權之請求權？又是否併
    請求確認系爭抵押權不存在？亦有進一步釐清之必要。乃原
    審未予推闡明晰，徒以縱系爭抵押權所擔保債權之請求權時
    效完成，陳阿寶僅得對張永戊等2人拒絕給付，渠2人之債權
    非當然消滅，即為不利上訴人之判斷，並嫌疏略。上訴論旨
    ，指摘原判決違背法令，求予廢棄，非無理由。
五、據上論結，本件上訴為有理由。依民事訴訟法第477條第1項
    、第478條第2項，判決如主文。
中    華    民    國   111    年    7     月    27    日
                      最高法院民事第八庭
                          審判長法官  陳  玉  完  
                                法官  周  舒  雁  
                                法官  黃  書  苑  
                                法官  謝  說  容  
                                法官  陳  麗  玲  
本件正本證明與原本無異
                                      書  記  官 
中    華    民    國   111    年    8     月    10    日